---
title: "Dokumentasjon: Agendamangfold (H2)"
author: "T. Tangen"
date: "2025-04-07"
output: pdf_document
warning: false
messages: false
---

```{r setup, include=FALSE}
library(readxl)
library(tidyverse)
library(dplyr)
library(haven)
library(ggplot2)
library(tinytable)
library(janitor)
library(stringr)
library(lubridate)
library(rvest)
library(zoo)
library(PxWebApiData)
library(jsonlite)
library(httr)
library(sf)
library(MASS)
library(sandwich)
library(stargazer)
library(moments)
library(DescTools)
library(e1071)
library(lmom)
library(ineq)
library(scales)
library(entropy)
library(tidyr)
options(scipen=999)
```

```{r, oppsett}
b <- read_excel("b.xlsx", 1)
kpi <- read_excel("inflasjon.xlsx", 1)
kpi <- kpi %>%
  dplyr::select(1:2)
b <-     b %>%
  left_join(kpi, by = "år") %>%
  mutate(gb_kpi = gb * (100 / kpi_2015)) %>%
  mutate(bb_kpi = bb * (100 / kpi_2015))
b <- b %>% dplyr::select(!kpi_2015)
b <- b %>% filter(!(bb == 0 & gb == 0))
h2_u <- b %>% filter(kap < 3000)
h2_i <- b %>% filter(kap >= 3000)

valgår <- data.frame(
  år = 1999:2023,
  valgperiode = c(rep("1997-2001", 2), 
                  rep("2001-2005", 4),
                  rep("2005-2009", 4),
                  rep("2009-2013", 4),
                  rep("2013-2017", 4),
                  rep("2017-2021", 4),
                  rep("2021-2025", 3)
                  ))
```

Hypotese 2 lyder: Statsbudsjettet blir mer mangfoldig over tid.

# 1 Antallet unike policykoder

En måte å få overblikk over mangfold, er å se på unike policykoder for hvert år.

## 1.1 Utgifter

Jeg trekker ut unike policykoder for hvert år:

```{r, h2_unorcap_unike}
h2_unorcap_unike <- h2_u %>%
  group_by(år) %>%
  summarise(Antall = length(unique(norcap)))

plot_h2_unorcap_unike <- ggplot(h2_unorcap_unike, aes(x = år, y = Antall)) +
  geom_line() + 
  geom_smooth(method = "lm", se = FALSE, 
              color = "red", linetype = "dashed") +
    geom_hline(yintercept = mean(h2_unorcap_unike$Antall),
             color = "blue", linetype = "dashed") +  
  labs(title = "Utgifter",
       x = "År",
       y = "Antall unike policykoder") +
  theme_minimal() +
  theme(
    plot.title = element_text(hjust = 0.5),
    legend.text = element_text(size = 8),
    legend.key.size = unit(0.4, "cm"),
    legend.position = "right",
    panel.border = element_rect(colour = "black", fill = NA, linewidth = 0.5),
    panel.grid.minor = element_blank(),
    axis.text.y = element_text(size = 8), 
    axis.text.x = element_text(size = 8, angle = 90, hjust = 1)
  ) +
  scale_x_continuous(breaks = seq(1999,2023, 1)) +
  scale_y_continuous(breaks = seq(max(h2_unorcap_unike$Antall), 
                                  min(h2_unorcap_unike$Antall)))

plot_h2_unorcap_unike
```

## 1.2 Inntekter

Jeg trekker ut unike policykoder for hvert år:

```{r, h2_inorcap_unike}
h2_inorcap_unike <- h2_i %>%
  group_by(år) %>%
  summarise(Antall = length(unique(norcap)))

plot_h2_inorcap_unike <- ggplot(h2_inorcap_unike, aes(x = år, y = Antall)) +
  geom_line() + 
  geom_smooth(method = "lm", se = FALSE, 
              color = "red", linetype = "dashed") +
    geom_hline(yintercept = mean(h2_inorcap_unike$Antall),
             color = "blue", linetype = "dashed") +
  labs(title = "Inntekter",
       x = "År",
       y = "Antall unike policykoder") +
  theme_minimal() +
  theme(
    plot.title = element_text(hjust = 0.5),
    legend.text = element_text(size = 8),
    legend.key.size = unit(0.4, "cm"),
    legend.position = "right",
    panel.border = element_rect(colour = "black", fill = NA, linewidth = 0.5),
    panel.grid.minor = element_blank(),
    axis.text.y = element_text(size = 8), 
    axis.text.x = element_text(size = 8, angle = 90, hjust = 1)
  ) +
  scale_x_continuous(breaks = seq(1999,2023, 1)) +
  scale_y_continuous(breaks = seq(max(h2_inorcap_unike$Antall), 
                                  min(h2_inorcap_unike$Antall)))

plot_h2_inorcap_unike
```

# 2 Entropiskår

## 2.1 Utgifter

Jeg beregner entropiskår for hvert år:

```{r, h2_unorcap_entropi}
h2_unorcap_entropi <- h2_u %>%
  group_by(år, norcap) %>%
  summarise(n = n(), .groups = "drop") %>%
  group_by(år) %>%
  mutate(prob = n / sum(n)) %>%
  summarise(
    entropi = -sum(prob * log(prob), na.rm = TRUE)
  ) %>%
  mutate(entronorm = (entropi / log(length(unique(h2_u$norcap)))) * 100)

h2_unorcap_entropi <- h2_unorcap_entropi %>%
  mutate(endring = (entronorm / lag(entronorm) - 1) * 100)

table_h2_unorcap_entropi <- data.frame(
  Oppsummering = c("Laveste H", "Høgeste H",  "Gjennomsnittlig H",
                  "Høgeste mulige", "SD(H)", "N"),
  Estimat = c(min(h2_unorcap_entropi$entropi), max(h2_unorcap_entropi$entropi),
              mean(h2_unorcap_entropi$entropi), log(235),
              sd(h2_unorcap_entropi$entropi), round(length(h2_unorcap_entropi$entropi))),
  Normalisert = c(min(h2_unorcap_entropi$entronorm), max(h2_unorcap_entropi$entronorm),
                  mean(h2_unorcap_entropi$entronorm), 100,
                  sd(h2_unorcap_entropi$entronorm), round(length(h2_unorcap_entropi$entronorm
                  ))))

tt(table_h2_unorcap_entropi)
```

Jeg plotter entropiskår for hvert år:

```{r, h2_unorcap_entropi_tidsserie}
plot_h2_unorcap_entropi <- ggplot(h2_unorcap_entropi, aes(x = år, y = entronorm)) +
  geom_line() + 
  geom_smooth(data = subset(h2_unorcap_entropi, år >= 2002 & år <= 2023),
              method = "lm", se = TRUE, color = "red", linetype = "dashed") +
  geom_hline(yintercept = mean(h2_unorcap_entropi$entronorm),
             color = "blue", linetype = "dashed") +
  labs(title = "Utgifter",
       x = "År",
       y = " Normalisert entropi (Shannons H)") +
  theme_minimal() +
  theme(
    plot.title = element_text(hjust = 0.5),
    legend.text = element_text(size = 8),
    legend.key.size = unit(0.4, "cm"),
    legend.position = "right",
    panel.border = element_rect(colour = "black", fill = NA, linewidth = 0.5),
    panel.grid.minor = element_blank(),
    axis.text.y = element_text(size = 8), 
    axis.text.x = element_text(size = 8, angle = 90, hjust = 1)
  ) +
  scale_x_continuous(breaks = seq(1999,2023, 1)) +
  scale_y_continuous(breaks = scales::pretty_breaks(n = 10))

plot_h2_unorcap_entropi
```

Jeg tar regresjonen av entropiskår over år (den røde linjen):

```{r, h2_unorcap_entropi_regresjon}

mod1_h2_unorcap_entropi <- lm(entronorm ~ år, data = h2_unorcap_entropi)
mod2_h2_unorcap_entropi <- lm(entronorm ~ år, 
                              data = subset(h2_unorcap_entropi, år >= 2002 & år <= 2023))

summary(mod1_h2_unorcap_entropi)
summary(mod2_h2_unorcap_entropi)
```

Jeg tar førstedifferansen av tidsserien for å få endringen over tid:

```{r, h1a_ukappost_endringer}
h2_unorcap_entropi2002 <- h2_unorcap_entropi %>% 
  filter(år > 2002)

plot_h2_unorcap_entropi_diff <- ggplot(h2_unorcap_entropi, aes(x = år, y = endring)) +
  geom_line() + 
  geom_segment(aes(x = 2002, xend = max(år),
                   y = mean(h2_unorcap_entropi2002$endring), 
                   yend = mean(h2_unorcap_entropi2002$endring)),
               color = "blue", linetype = "dashed") +
  geom_hline(yintercept = 0, color = "black", linetype = "dashed") +
  
  labs(title = "Utgifter", x = "År",
       y = "Prosentvis endring i entropiskår") +
  theme_minimal() +
  theme(
    plot.title = element_text(hjust = 0.5),
    legend.text = element_text(size = 8),
    legend.key.size = unit(0.4, "cm"),
    legend.position = "right",
    panel.border = element_rect(colour = "black", fill = NA, linewidth = 0.5),
    panel.grid.minor = element_blank(),
    axis.text.y = element_text(size = 8), 
    axis.text.x = element_text(size = 8, angle = 90, hjust = 1)
  ) +
  scale_x_continuous(breaks = seq(2000,2023, 1)) +
  scale_y_continuous(breaks = scales::pretty_breaks(n = 10))

plot_h2_unorcap_entropi_diff
```

Jeg tester om gjennomsnittet av endringene er signifikant forskjellig fra null:

```{r, h1a_ukappost_ttest}
ttest_h2_unorcap_entropi <- t.test(h2_unorcap_entropi2002$endring, alternative = "less", mu = 0)

cat("P-verdi:", ttest_h2_unorcap_entropi$p.value, 
    ifelse(test = ttest_h2_unorcap_entropi$p.value < 0.05, 
       "- endringen er signifikant",
       "- endringen er ikke signifikant"))
```

## 2.2 Inntekter

Jeg beregner entropiskår for hvert år:

```{r, h2_inorcap_entropi}
h2_inorcap_entropi <- h2_i %>%
  group_by(år, norcap) %>%
  summarise(n = n(), .groups = "drop") %>%
  group_by(år) %>%
  mutate(prob = n / sum(n)) %>%
  summarise(
    entropi = -sum(prob * log(prob), na.rm = TRUE)
  ) %>%
  mutate(entronorm = (entropi / log(length(unique(h2_i$norcap)))) * 100)

h2_inorcap_entropi <- h2_inorcap_entropi %>%
  mutate(endring = (entronorm / lag(entronorm) - 1) * 100)

table_h2_inorcap_entropi <- data.frame(
  Oppsummering = c("Laveste H", "Høgeste H",  "Gjennomsnittlig H",
                  "Høgeste mulige", "SD(H)", "N"),
  Estimat = c(min(h2_inorcap_entropi$entropi), max(h2_inorcap_entropi$entropi),
              mean(h2_inorcap_entropi$entropi), log(235),
              sd(h2_inorcap_entropi$entropi), round(length(h2_inorcap_entropi$entropi))),
  Normalisert = c(min(h2_inorcap_entropi$entronorm), max(h2_inorcap_entropi$entronorm),
                  mean(h2_inorcap_entropi$entronorm), 100,
                  sd(h2_inorcap_entropi$entronorm), round(length(h2_inorcap_entropi$entronorm
                  ))))

tt(table_h2_inorcap_entropi)
```

Jeg plotter entropiskår for hvert år:

```{r, h2_inorcap_entropi_tidsserie}
plot_h2_inorcap_entropi <- ggplot(h2_inorcap_entropi, aes(x = år, y = entronorm)) +
  geom_line() + 
  geom_smooth(method = "glm", formula = y ~ poly(x, 2), se = TRUE,
              color = "red", linetype = "dashed") +
  geom_hline(yintercept = mean(h2_inorcap_entropi$entronorm),
             color = "blue", linetype = "dashed") +
  labs(title = "Inntekter",
       x = "År",
       y = " Normalisert entropi (Shannons H)") +
  theme_minimal() +
  theme(
    plot.title = element_text(hjust = 0.5),
    legend.text = element_text(size = 8),
    legend.key.size = unit(0.4, "cm"),
    legend.position = "right",
    panel.border = element_rect(colour = "black", fill = NA, linewidth = 0.5),
    panel.grid.minor = element_blank(),
    axis.text.y = element_text(size = 8), 
    axis.text.x = element_text(size = 8, angle = 90, hjust = 1)
    ) +
  scale_x_continuous(breaks = seq(1999,2023, 1)) +
  scale_y_continuous(breaks = scales::pretty_breaks(n = 10))

plot_h2_inorcap_entropi
```

Jeg tar regresjonen av entropiskår over år (den røde linjen):

```{r, h2_inorcap_entropi_regresjon}
mod1_h2_inorcap_entropi <- lm(entronorm ~ år, data = h2_inorcap_entropi)
mod2_h2_inorcap_entropi <- lm(entronorm ~ poly(år, 2), data = h2_inorcap_entropi)

summary(mod1_h2_inorcap_entropi)
summary(mod2_h2_inorcap_entropi)
```

Jeg tar førstedifferansen av tidsserien for å få endringen over tid:

```{r, h1a_ikappost_endringer}
plot_h2_inorcap_entropi_diff <- ggplot(h2_inorcap_entropi, aes(x = år, y = endring)) +
  geom_line() + 
  geom_hline(yintercept = mean(h2_inorcap_entropi$endring, na.rm = TRUE),
             color = "blue", linetype = "dashed") +
  geom_hline(yintercept = 0, color = "black", linetype = "dashed") +
  labs(title = "Inntekter", x = "År",
       y = "Prosentvis endring i entropiskår") +
  theme_minimal() +
  theme(
    plot.title = element_text(hjust = 0.5),
    legend.text = element_text(size = 8),
    legend.key.size = unit(0.4, "cm"),
    legend.position = "right",
    panel.border = element_rect(colour = "black", fill = NA, linewidth = 0.5),
    panel.grid.minor = element_blank(),
    axis.text.y = element_text(size = 8), 
    axis.text.x = element_text(size = 8, angle = 90, hjust = 1)
    ) +
  scale_x_continuous(breaks = seq(2000,2023, 1)) +
  scale_y_continuous(breaks = scales::pretty_breaks(n = 10))

plot_h2_inorcap_entropi_diff
```

Jeg tester om gjennomsnittet av endringene er signifikant forskjellig fra null:

```{r, h1a_ikappost_ttest}
ttest_h2_inorcap_entropi <- t.test(h2_inorcap_entropi$endring, alternative = "greater", mu = 0)

cat("P-verdi:", ttest_h2_inorcap_entropi$p.value, 
  ifelse(test = ttest_h2_inorcap_entropi$p.value < 0.05, 
         "- endringen er signifikant",
         "- endringen er ikke signifikant"))
```

# X Kontroll

```{r, kontroll_entropi}
h2_unorcap_entropi <- h2_unorcap_entropi %>%
  left_join(valgår, by = "år")

ggplot(h2_unorcap_entropi, aes(x = år, y = entropi)) +
  geom_point(aes(color = as.factor(valgperiode)), size = 2, alpha = 0.8) +
  geom_hline(yintercept = mean(h2_unorcap_entropi$entropi), linetype = "dashed") +
  geom_smooth(aes(group = valgperiode, color = as.factor(valgperiode)), 
              method = "lm", se = TRUE, linewidth = 1, alpha = 0.3) +
  geom_vline(data = h2_unorcap_entropi %>% group_by(valgperiode) %>% slice_min(år), 
             aes(xintercept = år), color = "grey50", linetype = "dotted") +
  scale_color_brewer(palette = "Dark2", name = "Stortingsperiode") +
  labs(
    x = "År", 
    y = " Normalisert entropi (Shannons H)") +
  theme_minimal() +
  theme(
    legend.position = "bottom",
    panel.border = element_rect(colour = "black", fill = NA, linewidth = 0.5),
    axis.text.x = element_text(angle = 90, hjust = 1, size = 8),
    axis.text.y = element_text(size = 8)
  ) +
  scale_x_continuous(breaks = seq(min(h2_unorcap_entropi$år), max(h2_unorcap_entropi$år), 1)) +
  scale_y_continuous(breaks = scales::pretty_breaks(n = 10))
```
