---
title: "Analysenotat: Hypotese 5"
author: "T. Tangen"
date: "2025-03-17"
output: pdf_document
---

```{r setup, include=FALSE}
library(readxl)
library(tidyverse)
library(dplyr)
library(haven)
library(ggplot2)
library(tinytable)
library(janitor)
library(stringr)
library(lubridate)
library(rvest)
library(zoo)
library(PxWebApiData)
library(jsonlite)
library(httr)
library(sf)
library(MASS)
library(sandwich)
library(stargazer)
library(moments)
library(DescTools)
library(e1071)
library(lmom)
library(ineq)
options(scipen=999)
```

```{r, oppsett, include=FALSE}
b <- read_excel("b.xlsx", 1)
kpi <- read_excel("inflasjon.xlsx", 1)
kpi <- kpi %>%
  dplyr::select(1:2)
b <-     b %>%
  left_join(kpi, by = "år") %>%
  mutate(gb_kpi = gb * (100 / kpi_2015)) %>%
  mutate(bb_kpi = bb * (100 / kpi_2015))
b <- b %>% dplyr::select(!kpi_2015)
b <- b %>% filter(!(bb == 0 & gb == 0))
b <- b %>% mutate(gb_bb_endring = bb_kpi/gb_kpi - 1)
u <- b %>% filter(kap < 3000)
i <- b %>% filter(kap >= 3000)

u <- u %>% filter(!(kap >= 2445 & kap <= 2499)) # Utgifter til statens forretningsdrift
i <- i %>% filter(!(kap >= 5445 & kap <= 5499)) # Inntekter til statens forretningsdrift
u <- u %>% filter(!kap == 1650) %>% filter(!kap == 1651) # Statsgjeld
i <- i %>% filter(!kap == 5341) # Avdrag på fordringer
i <- i %>% filter(!kap == 5999) # Statslånemidler

u <- u %>% filter(!kap == 2800)

apc_kap <- function(df) {
  df %>%
    group_by(kap_t, år) %>%
    summarise(
      gb = sum(gb, na.rm = TRUE),
      bb = sum(bb, na.rm = TRUE),
      gb_kpi = sum(gb_kpi, na.rm = TRUE),
      bb_kpi = sum(bb_kpi, na.rm = TRUE),
      .groups = "drop"
    ) %>%
    arrange(kap_t, år) %>%
    group_by(kap_t) %>%
    mutate(
      lag_år = lag(år),
      lag_gb = lag(gb),
      lag_bb = lag(bb),
      lag_gb_kpi = lag(gb_kpi),
      lag_bb_kpi = lag(bb_kpi),
      
      gb_nomendring = if_else(år - lag_år == 1, gb - lag_gb, NA_real_),
      bb_nomendring = if_else(år - lag_år == 1, bb - lag_bb, NA_real_),
      gb_kpi_nomendring = if_else(år - lag_år == 1, gb_kpi - lag_gb_kpi, NA_real_),
      bb_kpi_nomendring = if_else(år - lag_år == 1, bb_kpi - lag_bb_kpi, NA_real_),

      gb_endring = case_when(
        år - lag_år == 1 & lag_gb > 0 & gb == 0 ~ -100,
        år - lag_år == 1 & lag_gb == 0 & gb == 0 ~ 0,
        år - lag_år == 1 ~ (gb - lag_gb) / lag_gb * 100,
        TRUE ~ NA_real_),
      
      bb_endring = case_when(
        år - lag_år == 1 & lag_bb > 0 & bb == 0 ~ -100,
        år - lag_år == 1 & lag_bb == 0 & bb == 0 ~ 0,
        år - lag_år == 1 ~ (bb - lag_bb) / lag_bb * 100,
        TRUE ~ NA_real_),
      
      gb_kpi_endring = case_when(
        år - lag_år == 1 & lag_gb_kpi > 0 & gb_kpi == 0 ~ -100,
        år - lag_år == 1 & lag_gb_kpi == 0 & gb_kpi == 0 ~ 0,
        år - lag_år == 1 ~ (gb_kpi - lag_gb_kpi) / lag_gb_kpi * 100,
        TRUE ~ NA_real_),
      
      bb_kpi_endring = case_when(
        år - lag_år == 1 & lag_bb_kpi > 0 & bb_kpi == 0 ~ -100,
        år - lag_år == 1 & lag_bb_kpi == 0 & bb_kpi == 0 ~ 0,
        år - lag_år == 1 ~ (bb_kpi - lag_bb_kpi) / lag_bb_kpi * 100,
        TRUE ~ NA_real_)
      
    ) %>%
    dplyr::select(-lag_år, -lag_gb, -lag_bb, -lag_gb_kpi, -lag_bb_kpi) %>%
    ungroup()
}
apc_post <- function(df) {
  df %>%
    arrange(as.numeric(post_id), år) %>%
    group_by(post_id) %>%
    mutate(
      lag_år = lag(år),
      lag_gb = lag(gb),
      lag_bb = lag(bb),
      lag_gb_kpi = lag(gb_kpi),
      lag_bb_kpi = lag(bb_kpi),
      
      gb_nomendring = if_else(år - lag_år == 1, gb - lag_gb, NA_real_),
      bb_nomendring = if_else(år - lag_år == 1, bb - lag_bb, NA_real_),
      gb_kpi_nomendring = if_else(år - lag_år == 1, gb_kpi - lag_gb_kpi, NA_real_),
      bb_kpi_nomendring = if_else(år - lag_år == 1, bb_kpi - lag_bb_kpi, NA_real_),
      
      gb_endring = case_when(
        år - lag_år == 1 & lag_gb > 0 & gb == 0 ~ -100,
        år - lag_år == 1 & lag_gb == 0 & gb == 0 ~ 0,
        år - lag_år == 1 ~ (gb - lag_gb) / lag_gb * 100,
        TRUE ~ NA_real_),
      
      bb_endring = case_when(
        år - lag_år == 1 & lag_bb > 0 & bb == 0 ~ -100,
        år - lag_år == 1 & lag_bb == 0 & bb == 0 ~ 0,
        år - lag_år == 1 ~ (bb - lag_bb) / lag_bb * 100,
        TRUE ~ NA_real_),
      
      gb_kpi_endring = case_when(
        år - lag_år == 1 & lag_gb_kpi > 0 & gb_kpi == 0 ~ -100,
        år - lag_år == 1 & lag_gb_kpi == 0 & gb_kpi == 0 ~ 0,
        år - lag_år == 1 ~ (gb_kpi - lag_gb_kpi) / lag_gb_kpi * 100,
        TRUE ~ NA_real_),
      
      bb_kpi_endring = case_when(
        år - lag_år == 1 & lag_bb_kpi > 0 & bb_kpi == 0 ~ -100,
        år - lag_år == 1 & lag_bb_kpi == 0 & bb_kpi == 0 ~ 0,
        år - lag_år == 1 ~ (bb_kpi - lag_bb_kpi) / lag_bb_kpi * 100,
        TRUE ~ NA_real_)
      
    ) %>%
    dplyr::select(-lag_år, -lag_gb, -lag_bb, -lag_gb_kpi, -lag_bb_kpi) %>%
    ungroup()
}
apc_norcap <- function(df) {
  df %>%
    group_by(norcap, år) %>%
    summarise(
      gb = sum(gb, na.rm = TRUE),
      bb = sum(bb, na.rm = TRUE),
      gb_kpi = sum(gb_kpi, na.rm = TRUE),
      bb_kpi = sum(bb_kpi, na.rm = TRUE),
      .groups = "drop"
    ) %>%
    arrange(norcap, år) %>%
    group_by(norcap) %>%
    mutate(
      lag_år = lag(år),
      
      gb_nomendring = if_else(år - lag_år == 1, gb - lag(gb), NA_real_),
      bb_nomendring = if_else(år - lag_år == 1, bb - lag(bb), NA_real_),
      gb_kpi_nomendring = if_else(år - lag_år == 1, gb_kpi - lag(gb_kpi), NA_real_),
      bb_kpi_nomendring = if_else(år - lag_år == 1, bb_kpi - lag(bb_kpi), NA_real_),
      
      gb_endring = ifelse(år - lag_år == 1, (gb - lag(gb)) / lag(gb) * 100, NA),
      bb_endring = ifelse(år - lag_år == 1, (bb - lag(bb)) / lag(bb) * 100, NA),
      gb_kpi_endring = ifelse(år - lag_år == 1, (gb_kpi - lag(gb_kpi)) / lag(gb_kpi) * 100, NA),
      bb_kpi_endring = ifelse(år - lag_år == 1, (bb_kpi - lag(bb_kpi)) / lag(bb_kpi) * 100, NA)
    ) %>%
    dplyr::select(-lag_år) %>%
    ungroup()
}
add_kap <- function(add_to, add_from) {
  kaplist <- data.frame(kap_t = unique(add_from$kap_t))
  kaplist <- kaplist %>%
    left_join(
      add_from %>% group_by(kap_t) %>% 
        summarise(kap = first(kap), .groups = "drop"), by = "kap_t")
  add_to <- add_to %>%
    left_join(kaplist, by = "kap_t")
}
ukap <- apc_kap(u)
upost <- apc_post(u)
unorcap <- apc_norcap(u)
ikap <- apc_kap(i)
ipost <- apc_post(i)
inorcap <- apc_norcap(i)
ukap <- add_kap(ukap, u)
ikap <- add_kap(ikap, i)
rens <- function(df) {
  df <- df %>%
    filter(!is.infinite(gb_endring)) %>%  
    filter(!is.infinite(bb_endring)) %>%
    filter(!is.infinite(gb_kpi_endring)) %>%  
    filter(!is.infinite(bb_kpi_endring)) %>%
    filter(!is.na(gb_endring) & 
             !is.na(bb_endring) & 
             !is.na(gb_kpi_endring) & 
             !is.na(bb_kpi_endring))
}
ukap <- rens(ukap)
upost <- rens(upost)
unorcap <- rens(unorcap)
ikap <- rens(ikap)
ipost <- rens(ipost)
inorcap <- rens(inorcap)
reg <- read_excel("reg.xlsx", 1)
ukap <- ukap %>%
  left_join(reg, by = "år")
unorcap <- unorcap %>%
  left_join(reg, by = "år")
ikap <- ikap %>%
  left_join(reg, by = "år")
inorcap <- inorcap %>%
  left_join(reg, by = "år")
sentraltendens <- function(x) {
  freq_table <- table(x)
  mode_candidates <- as.numeric(names(freq_table[freq_table == max(freq_table)]))
  mode_val <- mode_candidates[1]
  tol <- 1e-8
  frekvens <- sum(abs(x - mode_val) < tol)
  
  c(Gjennomsnitt = mean(x), 
    Median = median(x), 
    Modus = mode_val, 
    Frekvens = frekvens)
}
spredning <- function(x) {
  c(Varians = var(x), 
    SD = sd(x),
    MAD = mad(x, constant = 1),
    MADSD = mad(x))
}

mode <- function(v) {
  unique_vals <- unique(v)          
  unique_vals[which.max(tabulate(match(v, unique_vals)))]  
}

summary_statistics <- function(df) {

  varlist <- list(
    gb = df$gb,
    bb = df$bb,
    gb_kpi = df$gb_kpi,
    bb_kpi = df$bb_kpi,
    gb_nomendring = df$gb_nomendring,
    bb_nomendring = df$bb_nomendring,
    gb_kpi_nomendring = df$gb_kpi_nomendring,
    bb_kpi_nomendring = df$bb_kpi_nomendring,
    gb_endring = df$gb_endring,
    bb_endring = df$bb_endring,
    gb_kpi_endring = df$gb_kpi_endring,
    bb_kpi_endring = df$bb_kpi_endring
  )
  
  N <- numeric(length(varlist))
  min_list <- numeric(length(varlist))
  max_list <- numeric(length(varlist))
  mean_list <- numeric(length(varlist))
  median_list <- numeric(length(varlist))
  mode_list <- numeric(length(varlist))
  sd_list <- numeric(length(varlist))
  madsd_list <- numeric(length(varlist))
  q1_list <- numeric(length(varlist))
  q3_list <- numeric(length(varlist))
  
  for (i in seq_along(varlist)) {
    variabel <- varlist[[i]]
    
    N[i] <- length(variabel)
    min_list[i] <- min(variabel, na.rm = TRUE)
    max_list[i] <- max(variabel, na.rm = TRUE)
    mean_list[i] <- mean(variabel, na.rm = TRUE)
    median_list[i] <- median(variabel, na.rm = TRUE)
    mode_list[i] <- mode(variabel)
    sd_list[i] <- sd(variabel, na.rm = TRUE)
    madsd_list[i] <- mad(variabel, na.rm = TRUE)
    q1_list[i] <- quantile(variabel, 0.25, na.rm = TRUE)
    q3_list[i] <- quantile(variabel, 0.75, na.rm = TRUE)
  }
  
  sumstats <- data.frame(
    Variabel = names(varlist),
    N = N,
    "Min" = min_list, 
    "Max" = max_list,
    "Mean" = mean_list,
    "Median" = median_list,
    "Mode" = mode_list,
    "SD" = sd_list,
    "MADSD" = madsd_list,
    "Q1" = q1_list,
    "Q3" = q3_list
  )
  
  return(sumstats)
}
lkurt <- function(vec, navn) {
  lmoments <- samlmu(vec, nmom = 4)
  L_kurtosis <- lmoments[4]
  normal_vec <- rnorm(length(vec), mean = mean(vec), sd = sd(vec))
  lmoments_norm <- samlmu(normal_vec, nmom = 4)
  L_kurtosis_norm <- lmoments_norm[4]
  
  return(data.frame(
    L_kurtose = L_kurtosis, L_kurtose_norm = L_kurtosis_norm
  ))
}
gini <- function(vec, navn) {
  mid <- median(vec)  
  right_side <- vec[vec > mid]
  left_side <- vec[vec < mid]
  left_side_inverted <- abs(left_side)
  Gini_right <- ineq(right_side, type = "Gini")
  Gini_left <- ineq(left_side_inverted, type = "Gini")
  normal_vec <- rnorm(length(vec), mean = mean(vec), sd = sd(vec))
  right_side_norm <- normal_vec[normal_vec > mid]
  left_side_norm <- normal_vec[normal_vec < mid]
  left_side_norm_inverted <- abs(left_side_norm)
  Gini_right_norm <- ineq(right_side_norm, type = "Gini")
  Gini_left_norm <- ineq(left_side_norm_inverted, type = "Gini")
  return(data.frame(
    Gini_right = Gini_right, Gini_left = Gini_left,
    Gini_right_norm = Gini_right_norm, Gini_left_norm = Gini_left_norm
  ))
}
tfordeling <- function(data, variabel) {
  data.frame(variabel = rt(nrow(data), df = nrow(data)-1) * mad(variabel) + 
               median(variabel))
}
freedman_diaconis <- function(data) {
  iqr_value <- IQR(data, na.rm = TRUE)
  n <- length(na.omit(data))
  (2 * iqr_value) / (n^(1/3))
}
```

```{r, navn}
h5_navn <- c(
  "Ingen handlingsregel",
  "4 % handlingsregel",
  "3 % handlingsregel",
  "Ingen handlingsregel",
  "4 % handlingsregel",
  "3 % handlingsregel"
)
```

```{r, plottfunksjoner}

ggmass <- function(df, variabel, bin, title) {
  ggplot(df, aes(x = variabel)) +
  geom_histogram(bins = bin, fill = "blue", alpha = 0.7) +
  theme_minimal() +
  theme(
    plot.title = element_text(hjust = 0.5), 
    panel.border = element_rect(colour = "black", fill = NA, linewidth = 0.5),
  ) +
  labs(title = title, 
       x = "Årlig prosentvis endring",
       y = "Frekvens") +
  scale_x_continuous(limits = c(-100, 1000), 
                     breaks = seq(-100, 1000, 100))
}

ggmass3 <- function(df, variabel, title) {
  ggplot(df, aes(x = variabel)) + 
  geom_histogram(bins = 50, fill = "blue", alpha = 0.7) +
  facet_wrap(~type, scales = "free_y", 
             labeller = labeller(type = c(
                 "prehr" = "(1) Ingen handlingsregel",
                 "hr4" = "(2) Handlingsregel på 4 %",
                 "hr3" = "(3) Handlingsregel på 3 %"
             ))) +
  theme_minimal() +
  theme(
    plot.title = element_text(hjust = 0.5), 
    panel.border = element_rect(colour = "black", fill = NA, linewidth = 0.5),
  ) +
  labs(title = title, 
       x = "Årlig prosentvis endring", y = "Frekvens") +
  scale_x_continuous(limits = c(-100, 250), 
                     breaks = seq(-100, 250, 50))
}

ggdensityt <- function(df, variabel, bw, title) {
  ggplot(df, aes(x = variabel)) +
    geom_histogram(binwidth = bw, fill = "blue", alpha = 0.7, boundary = 0) +
    stat_function(fun = function(x) {
      dt((x - median(variabel)) / mad(variabel),
         df = nrow(df) - 1) / mad(variabel) * sum(!is.na(variabel)) * bw
    }, color = "red", size = 1) +
    theme_minimal() +
    theme(
      plot.title = element_text(hjust = 0.5),
      panel.border = element_rect(colour = "black", fill = NA, linewidth = 0.5),
    ) +
    labs(title = title,
         x = "Årlig prosentvis endring", 
         y = "Frekvens") +
    scale_x_continuous(limits = c(-100, 250), 
                       breaks = seq(-100, 250, 50))
}

ggmasst <- function(df, variabel, bin, title) {
  ggplot(df, aes(x = variabel)) +
    geom_histogram(bins = bin, fill = "blue", alpha = 0.7) +
    geom_histogram(data = tfordeling(df, variabel), aes(x = tvariabel), 
                   bins = bin, fill = "red", alpha = 0.5) +
    theme_minimal() +
    theme(
      plot.title = element_text(hjust = 0.5),
      panel.border = element_rect(colour = "black", fill = NA, linewidth = 0.5),
    ) +
    labs(title = title, 
         x = "Årlig prosentvis endring", 
         y = "Frekvens") +
    scale_x_continuous(limits = c(-100, 250), 
                       breaks = seq(-100, 250, 50))
}

ggdensitynorm <- function(df, variabel, bw, title) {
  n <- nrow(df)
  df_t <- n - 1
  mean_val <- mean(variabel)
  sd_val <- sd(variabel)
  
  x_min <- mean_val - 3 * sd_val
  x_max <- mean_val + 4 * sd_val
  x_vals <- seq(x_min, x_max, length.out = 1000)
  
  t_density <- dt((x_vals - mean_val)/sd_val, df = df_t) / sd_val * n * bw
  t_df <- data.frame(x = x_vals, y = t_density)
  
  ggplot(df, aes(x = variabel)) +
    geom_histogram(binwidth = bw, fill = "blue", 
                   alpha = 0.7, color = "black", size = 0.2) +
    geom_line(data = t_df, aes(x = x, y = y), 
              color = "red", size = 1, alpha = 0.7) +
    theme_minimal() +
    theme(
      plot.title = element_text(hjust = 0.5),
      panel.border = element_rect(colour = "black", fill = NA, linewidth = 0.5)
    ) +
    labs(
      title = title,
      x = "Årlig prosentvis endring",
      y = "Frekvens"
    ) +
    scale_x_continuous(limits = c(x_min, x_max),
                       breaks = scales::pretty_breaks(n = 10))
}

gggini <- function(df, title) {
  giniplot <- df %>%
    pivot_longer(cols = c(`Økninger (Gini RHS)`, `Reduksjoner (Gini LHS)`),
                 names_to = "Side", values_to = "Gini")
  
  ggplot(giniplot, aes(x = factor(Datagrunnlag, levels = c(
  "Ingen handlingsregel",
  "4 % handlingsregel",
  "3 % handlingsregel")), 
    y = Gini, color = Bok, shape = Side, group = interaction(Bok, Side))) +
    geom_point(size = 2) +
    scale_color_manual(
      values = c("Budsjettforslag" = "orange", "Budsjettvedtak" = "cornflowerblue")) +
    scale_shape_manual(
      values = c("Økninger (Gini RHS)" = 16, "Reduksjoner (Gini LHS)" = 15)) +
    geom_errorbar(aes(ymin = Gini, ymax = Gini), width = 0.2, linewidth = 1) +
    geom_line(size = 0.5, linetype = "dashed") + 
    geom_hline(size = 0.5, 
               yintercept = mean(c(giniplot$`Gini RHS (normal)`, 
                                   giniplot$`Gini LHS (normal)`)), 
               linetype = "dashed") + 
    labs(title = title,
         x = "",
         y = "Gini-koeffisient",
         color = "Budsjettdokument",   
         shape = "Side") +
    theme_minimal() +
    theme(
      plot.title = element_text(hjust = 0.5),
      panel.border = element_rect(colour = "black", fill = NA, linewidth = 0.5),
      legend.background = element_rect(color = "black", size = 0.2),  
      legend.title = element_text(size = 10, face = "bold"),
      legend.text = element_text(size = 8, color = "black")
    ) +
    scale_y_continuous(breaks = pretty_breaks(n=10), 
                       limits = c(0.3, 1)) 
}

ggkurtose <- function(df, title) {
ggplot(df, aes(x = factor(Datagrunnlag, levels = c(
  "Ingen handlingsregel",
  "4 % handlingsregel",
  "3 % handlingsregel")), 
  y = `L-kurtose`, color = Bok, group = Bok)) +
  geom_point(size = 2) +
  geom_errorbar(aes(ymin = `L-kurtose`, ymax = `L-kurtose`), 
                width = 0.2, linewidth = 1) +
  geom_line(size = 0.5, linetype = "dashed") + 
  geom_hline(size = 0.5, yintercept = mean(df$`L-kurtose (normal)`), linetype = "dashed") +
  scale_color_manual(values = c("Budsjettforslag" = "orange", "Budsjettvedtak" = "cornflowerblue")) +
  labs(title = title,
       x =,
       y = "L-kurtose",
       color = "Budsjettdokument") +
  theme_minimal() +
  scale_y_continuous(limits = c(0, 1),
                     breaks = pretty_breaks(n=10)) +
  theme(
    plot.title = element_text(hjust = 0.5),
    panel.border = element_rect(colour = "black", fill = NA, linewidth = 0.5),
    legend.background = element_rect(color = "black", size = 0.2),  
    legend.title = element_text(size = 8, face = "bold"),
    legend.text = element_text(size = 10, color = "black")
  )
}

gglorenz <- function(variabel) {
  
  lc_lhs <- Lc(abs(variabel[variabel <= median(variabel)]))
  lc_rhs <- Lc(variabel[variabel > median(variabel)])
  
  lc_lhs <- data.frame(p = lc_lhs$p, L = lc_lhs$L) %>%
    mutate(perf_likhet = p, lorenz = 1 - p,
           curve_type = "Lorenz-kurve", likhet_type = "Likhetslinje")
  
  lc_rhs <- data.frame(p = lc_rhs$p, L = lc_rhs$L) %>%
    mutate(perf_likhet = p, lorenz = 1 - p)
  
  plot_lc_lhs <- ggplot(lc_lhs, aes(x = lorenz)) +
    geom_ribbon(aes(ymin = L, ymax = perf_likhet), fill = "red", alpha = 0.3, show.legend = FALSE) +
    geom_ribbon(aes(ymin = 0, ymax = L), fill = "blue", alpha = 0.5, show.legend = FALSE) +
    geom_line(aes(y = L, color = curve_type), size = 1) +
    geom_line(aes(y = perf_likhet, color = likhet_type), size = 1) +
    scale_color_manual(
      values = c("Lorenz-kurve" = "blue", "Likhetslinje" = "red"),
      name = "Kurvetype"
    ) +
    scale_x_reverse() +
    labs(
      title = "Lorenz-kurve for venstre side",
      x = "Reduksjoner (Gini LHS)",
      y = "Andel av endringer"
    ) +
    theme_minimal() +
    theme(
      plot.title = element_text(hjust = 0.5),
      panel.border = element_rect(colour = "black", fill = NA, linewidth = 0.5),
      legend.position = c(0.2, 0.9),
      legend.background = element_rect(color = "black", size = 0.2),  
      legend.title = element_blank(),
      legend.text = element_text(size = 10, color = "black"),
      legend.key.size = unit(0.4, "cm"))
  
  plot_lc_rhs <- ggplot(lc_rhs, aes(x = lorenz)) +
    geom_ribbon(aes(ymin = L, ymax = perf_likhet), fill = "red", alpha = 0.3) +
    geom_ribbon(aes(ymin = 0, ymax = L), fill = "blue", alpha = 0.5) +
    geom_line(aes(y = L), color = "blue", size = 1) +
    geom_line(aes(y = perf_likhet), color = "red", size = 1) +
    labs(
      title = "Lorenz-kurve for høyre side",
      x = "Økninger (Gini RHS)",
      y = NULL
    ) +
    theme_minimal() +
    theme(
      plot.title = element_text(hjust = 0.5),
      panel.border = element_rect(colour = "black", fill = NA, linewidth = 0.5),
      axis.title.y = element_blank(),
      axis.text.y = element_blank(),
      axis.ticks.y = element_blank())
  
  plot_lc <- grid.arrange(plot_lc_lhs, plot_lc_rhs, ncol = 2)
  return(plot_lc)
}
```

# Utgiftsanalyse (E)

Innlesing av postinndeling:

```{r, upost_Innlesing}
h5_upost_prehr <- upost %>%
  filter(år < 2002)
h5_upost_hr4 <- upost %>%
  filter(år > 2001)
h5_upost_hr3 <- upost %>%
  filter(år > 2017)


h5_upost_list <- list(
  h5_upost_prehr$gb_kpi_endring,
  h5_upost_hr4$gb_kpi_endring,
  h5_upost_hr3$gb_kpi_endring,
  h5_upost_prehr$bb_kpi_endring,
  h5_upost_hr4$bb_kpi_endring,
  h5_upost_hr3$bb_kpi_endring
)
```

Innlesing av kapittelinndeling:

```{r, ukap_Innlesing}
h5_ukap_prehr <- ukap %>%
  filter(år < 2002)
h5_ukap_hr4 <- ukap %>%
  filter(år > 2001)
h5_ukap_hr3 <- ukap %>%
  filter(år > 2017)


h5_ukap_list <- list(
  h5_ukap_prehr$gb_kpi_endring,
  h5_ukap_prehr$bb_kpi_endring,
  h5_ukap_hr4$gb_kpi_endring,
  h5_ukap_hr4$bb_kpi_endring,
  h5_ukap_hr3$gb_kpi_endring,
  h5_ukap_hr3$bb_kpi_endring
)
```

Innlesing av NORCAP-inndeling:

```{r, unorcap_Innlesing}
h5_unorcap_prehr <- unorcap %>%
  filter(år < 2002)
h5_unorcap_hr4 <- unorcap %>%
  filter(år > 2001)
h5_unorcap_hr3 <- unorcap %>%
  filter(år > 2017)

h5_unorcap_list <- list(
  h5_unorcap_prehr$gb_kpi_endring,
  h5_unorcap_prehr$bb_kpi_endring,
  h5_unorcap_hr4$gb_kpi_endring,
  h5_unorcap_hr4$bb_kpi_endring,
  h5_unorcap_hr3$gb_kpi_endring,
  h5_unorcap_hr3$bb_kpi_endring
)
```

## E-1 Kurtose-estimat

### E-1.1 Post

Resultater av L-kurtose:

```{r, upost_Kurtose}
h5_upost_lkurt <- do.call(rbind, lapply(h5_upost_list, lkurt))
h5_upost_lkurt <- h5_upost_lkurt %>%
  mutate(
    Datagrunnlag = h5_navn,
    Bok = c(
      "Budsjettforslag",
      "Budsjettforslag",
      "Budsjettforslag",
      "Budsjettvedtak",
      "Budsjettvedtak",
      "Budsjettvedtak"
      ),
    N = c(lapply(h5_upost_list, length)
    )) %>%
  dplyr::select(
    Datagrunnlag, Bok, N, L_kurtose, L_kurtose_norm
  ) %>%
  rename("L-kurtose" = L_kurtose,
         "L-kurtose (normal)" = L_kurtose_norm)
tt(h5_upost_lkurt)
```

Plott av L-kurtose:

```{r, upost_Kurtose_plott}
plot_h5_upost_lkurt <- ggkurtose(h5_upost_lkurt, "Utgifter")
plot_h5_upost_lkurt
```

### E-1.2 Kapittel

Resultater av L-kurtose:

```{r, ukap_Kurtose}
h5_ukap_lkurt <- do.call(rbind, lapply(h5_ukap_list, lkurt))
h5_ukap_lkurt <- h5_ukap_lkurt %>%
  mutate(
    Datagrunnlag = h5_navn,
    Bok = c(
      "Budsjettforslag",
      "Budsjettvedtak",
      "Budsjettforslag",
      "Budsjettvedtak",
      "Budsjettforslag",
      "Budsjettvedtak"
    ),
    N = c(lapply(h5_ukap_list, length)
    )) %>%
  dplyr::select(
    Datagrunnlag, Bok, N, L_kurtose, L_kurtose_norm
  ) %>%
  rename("L-kurtose" = L_kurtose,
         "L-kurtose (normal)" = L_kurtose_norm)
tt(h5_ukap_lkurt)
```

Plott av L-kurtose:

```{r, ukap_Kurtose_plott}
plot_h5_ukap_lkurt <- ggkurtose(h5_ukap_lkurt, "Utgifter")
plot_h5_ukap_lkurt
```

### E-1.3 NORCAP

Resultater av L-kurtose:

```{r, unorcap_Kurtose}
h5_unorcap_lkurt <- do.call(rbind, lapply(h5_unorcap_list, lkurt))
h5_unorcap_lkurt <- h5_unorcap_lkurt %>%
  mutate(
    Datagrunnlag = h5_navn,
    Bok = c(
      "Budsjettforslag",
      "Budsjettvedtak",
      "Budsjettforslag",
      "Budsjettvedtak",
      "Budsjettforslag",
      "Budsjettvedtak"
    ),
    N = c(lapply(h5_unorcap_list, length)
    )) %>%
  dplyr::select(
    Datagrunnlag, Bok, N, L_kurtose, L_kurtose_norm
  ) %>%
  rename("L-kurtose" = L_kurtose,
         "L-kurtose (normal)" = L_kurtose_norm)
tt(h5_unorcap_lkurt)
```

Plott av L-kurtose:

```{r, unorcap_Kurtose_plott}
plot_h5_unorcap_lkurt <- ggkurtose(h5_unorcap_lkurt, "Utgifter")
plot_h5_unorcap_lkurt
```

## E-2 Gini-koeffisienten

### E-2.1 Post

Resultater av Gini-koeffisienten:

```{r, upost_Gini}
h5_upost_gini <- do.call(rbind, lapply(h5_upost_list, gini))
h5_upost_gini <- h5_upost_gini %>%
  mutate(
    Datagrunnlag = h5_navn,
    Bok = c(
      "Budsjettforslag",
      "Budsjettforslag",
      "Budsjettforslag",
      "Budsjettvedtak",
      "Budsjettvedtak",
      "Budsjettvedtak"
    ),
    N = c(lapply(h5_upost_list, length)
    )) %>%
  dplyr::select(
    Datagrunnlag, Bok, N,
    Gini_right, Gini_right_norm,
    Gini_left, Gini_left_norm
  ) %>%
  rename("Økninger (Gini RHS)" = Gini_right,
         "Reduksjoner (Gini LHS)" = Gini_left,
         "Gini RHS (normal)" = Gini_right_norm,
         "Gini LHS (normal)" = Gini_left_norm)
tt(h5_upost_gini)
```

Plott av Gini-koeffisienten:

```{r, upost_Gini_plott}
plot_h5_upost_gini <- gggini(h5_upost_gini, "Utgifter")
plot_h5_upost_gini
```

#### Hypotesetest H5

```{r, bootstrap}
split_df <- function(df1, df2, variabel) {
  
  median1 <- median(df1[[variabel]])
  lhs1 <- df1[df1[[variabel]] < median1, ]
  rhs1 <- df1[df1[[variabel]] >= median1, ]
  lhs1 <- abs(lhs1[[variabel]])
  rhs1 <- rhs1[[variabel]]
  
  median2 <- median(df2[[variabel]])
  lhs2 <- df2[df2[[variabel]] < median2, ]
  rhs2 <- df2[df2[[variabel]] >= median2, ]
  lhs2 <- abs(lhs2[[variabel]])
  rhs2 <- rhs2[[variabel]]
  
  return(list(lhs1 = lhs1, rhs1 = rhs1,
              lhs2 = lhs2, rhs2 = rhs2))
}

gini_diff <- function(x, y) {
  G1 <- ineq::Gini(x)
  G2 <- ineq::Gini(y)
  return(G1 - G2)
}

bootstrap_gini_test <- function(x, y, B = 10000, seed = 123) {
  set.seed(seed)
  
  n_x <- length(x)
  n_y <- length(y)
  combined <- c(x, y)
  
  observed_diff <- gini_diff(x, y)
  
  boot_diffs <- replicate(B, {
    resample <- sample(combined, size = n_x + n_y, replace = TRUE)
    x_star <- resample[1:n_x]
    y_star <- resample[(n_x+1):(n_x + n_y)]
    gini_diff(x_star, y_star)
  })
  
  p_val <- mean(abs(boot_diffs) >= abs(observed_diff))
  
  return(list(
    observed_difference = observed_diff,
    p_value = p_val,
    bootstrap_distribution = boot_diffs
  ))
}
```

Hypotesetest av H5a:

```{r, bstest_h5a}
h5a_upost_split <- split_df(h5_upost_prehr, h5_upost_hr4, "gb_kpi_endring")

Gini(h5a_upost_split$rhs1) -
Gini(h5a_upost_split$rhs2) # Omvendt test
bstest_h5a_gb_rhs <- bootstrap_gini_test(h5a_upost_split$rhs2, h5a_upost_split$rhs1)

Gini(h5a_upost_split$lhs1) -
Gini(h5a_upost_split$lhs2) # Omvendt test
bstest_h5a_gb_lhs <- bootstrap_gini_test(h5a_upost_split$lhs2, h5a_upost_split$lhs1)

h5a_upost_split <- split_df(h5_upost_prehr, h5_upost_hr4, "bb_kpi_endring")

Gini(h5a_upost_split$rhs1) -
Gini(h5a_upost_split$rhs2) # Omvendt test
bstest_h5a_bb_rhs <- bootstrap_gini_test(h5a_upost_split$rhs2, h5a_upost_split$rhs1)


Gini(h5a_upost_split$lhs1) -
Gini(h5a_upost_split$lhs2) # Omvendt test
bstest_h5a_bb_lhs <- bootstrap_gini_test(h5a_upost_split$lhs2, h5a_upost_split$lhs1)
```

Hypotesetest av H5b:

```{r, bstest_h5b}
h5b_upost_split <- split_df(h5_upost_hr4, h5_upost_hr3, "gb_kpi_endring")

Gini(h5b_upost_split$rhs1) -
Gini(h5b_upost_split$rhs2) # Vi kan allerede se at denne ikke er signifikant
bstest_h5b_gb_rhs <- bootstrap_gini_test(h5b_upost_split$rhs1, h5b_upost_split$rhs2)

Gini(h5b_upost_split$lhs1) -
Gini(h5b_upost_split$lhs2)
bstest_h5b_gb_lhs <- bootstrap_gini_test(h5b_upost_split$lhs1, h5b_upost_split$lhs2)

h5b_upost_split <- split_df(h5_upost_hr4, h5_upost_hr3, "bb_kpi_endring")

Gini(h5b_upost_split$rhs1) -
Gini(h5b_upost_split$rhs2)
bstest_h5b_bb_rhs <- bootstrap_gini_test(h5b_upost_split$rhs1, h5b_upost_split$rhs2)

Gini(h5b_upost_split$lhs1) -
Gini(h5b_upost_split$lhs2)
bstest_h5b_bb_lhs <- bootstrap_gini_test(h5b_upost_split$lhs1, h5b_upost_split$lhs2)
```

Oversikt:

```{r, bstest_results}

signif <- function(p) {
  ifelse(p <= 0.001, "***", 
       ifelse(p <= 0.01, "**", 
              ifelse(p <= 0.05, "*", 
                     ifelse(p <= 0.1, ".", ""))))
}

bstest_results <- data.frame(
  Hypotese = rep(c("H5a", "H5b"), 2),
  Påstand = rep(c("G(HR=0) < G(HR=4)", "G(HR=4) > G(HR=3)"), 2),
  Dokument = c(rep("Budsjettforslag", 2), rep("Budsjettvedtak", 2)),
  P_lhs = c(bstest_h5a_gb_lhs$p_value, 
            bstest_h5b_gb_lhs$p_value,
            bstest_h5a_bb_lhs$p_value, 
            bstest_h5b_bb_lhs$p_value),
  Sign_lhs = c(signif(bstest_h5a_gb_lhs$p_value), 
               signif(bstest_h5b_gb_lhs$p_value),
               signif(bstest_h5a_bb_lhs$p_value), 
               signif(bstest_h5b_bb_lhs$p_value)),
  P_rhs = c(bstest_h5a_gb_rhs$p_value, 
            bstest_h5b_gb_rhs$p_value,
            bstest_h5a_bb_rhs$p_value, 
            bstest_h5b_bb_rhs$p_value),
  Sign_rhs = c(signif(bstest_h5a_gb_rhs$p_value), 
               signif(bstest_h5b_gb_rhs$p_value),
               signif(bstest_h5a_bb_rhs$p_value), 
               signif(bstest_h5b_bb_rhs$p_value)))
tt(bstest_results)
```

### E-2.2 Kapittel

Resultater av Gini-koeffisienten:

```{r, ukap_Gini}
h5_ukap_gini <- do.call(rbind, lapply(h5_ukap_list, gini))
h5_ukap_gini <- h5_ukap_gini %>%
  mutate(
    Datagrunnlag = h5_navn,
    Bok = c(
      "Budsjettforslag",
      "Budsjettvedtak",
      "Budsjettforslag",
      "Budsjettvedtak",
      "Budsjettforslag",
      "Budsjettvedtak"
    ),
    N = c(lapply(h5_ukap_list, length)
    )) %>%
  dplyr::select(
    Datagrunnlag, Bok, N,
    Gini_right, Gini_right_norm,
    Gini_left, Gini_left_norm
  ) %>%
  rename("Økninger (Gini RHS)" = Gini_right,
         "Reduksjoner (Gini LHS)" = Gini_left,
         "Gini RHS (normal)" = Gini_right_norm,
         "Gini LHS (normal)" = Gini_left_norm)
tt(h5_ukap_gini)
```

Plott av Gini-koeffisienten:

```{r, ukap_Gini_plott}
plot_h5_ukap_gini <- gggini(h5_ukap_gini, "Utgifter")
plot_h5_ukap_gini
```

### E-2.3 NORCAP

Resultater av Gini-koeffisienten:

```{r, unorcap_Gini}
h5_unorcap_gini <- do.call(rbind, lapply(h5_unorcap_list, gini))
h5_unorcap_gini <- h5_unorcap_gini %>%
  mutate(
    Datagrunnlag = h5_navn,
    Bok = c(
      "Budsjettforslag",
      "Budsjettvedtak",
      "Budsjettforslag",
      "Budsjettvedtak",
      "Budsjettforslag",
      "Budsjettvedtak"
    ),
    N = c(lapply(h5_unorcap_list, length)
    )) %>%
  dplyr::select(
    Datagrunnlag, Bok, N,
    Gini_right, Gini_right_norm,
    Gini_left, Gini_left_norm
  ) %>%
  rename("Økninger (Gini RHS)" = Gini_right,
         "Reduksjoner (Gini LHS)" = Gini_left,
         "Gini RHS (normal)" = Gini_right_norm,
         "Gini LHS (normal)" = Gini_left_norm)
tt(h5_unorcap_gini)
```

Plott av Gini-koeffisienten

```{r, unorcap_Gini_plott}
plot_h5_unorcap_gini <- gggini(h5_unorcap_gini, "Utgifter")
plot_h5_unorcap_gini
```

## E-3 Budsjettfordelinger

### E-3.1 Postfordelinger

Enkeltvise plott:

```{r, upost_dist}
plot_upost_gb_kpi_prehr <- ggmass(h5_upost_prehr, 
                                  h5_upost_prehr$gb_kpi_endring, 
                                  100, "Utgifter")

plot_upost_gb_kpi_posthr4 <- ggmass(h5_upost_hr4, 
                                    h5_upost_hr4$gb_kpi_endring, 
                                    100, "Utgifter")

plot_upost_gb_kpi_posthr3 <- ggmass(h5_upost_hr3, 
                                    h5_upost_hr3$gb_kpi_endring, 
                                    100, "Utgifter")
plot_upost_gb_kpi_prehr
plot_upost_gb_kpi_posthr4
plot_upost_gb_kpi_posthr3
```

Pivottransformering:

```{r, upost_bind}
h5_upost_pivot <- bind_rows(
  h5_upost_prehr %>% 
    mutate(type = factor("prehr", 
                         levels = c("prehr", "hr4",  "hr3"))),
  h5_upost_hr4 %>% 
    mutate(type = factor("hr4", 
                         levels = c("prehr", "hr4",  "hr3"))),
  h5_upost_hr3 %>% 
    mutate(type = factor("hr3", 
                         levels = c("prehr", "hr4",  "hr3")))
)
```

Samlet plott:

```{r, upost_samlet_avkortet}
plot_h5_upost_samlet <- ggmass3(h5_upost_pivot, h5_upost_pivot$gb_kpi_endring, "Utgifter")
plot_h5_upost_samlet
```

### E-3.2 Kapittelfordelinger

Enkeltvise plott:

```{r, ukap_dist}
plot_ukap_gb_kpi_prehr <- ggmass(h5_ukap_prehr, 
                                  h5_ukap_prehr$gb_kpi_endring, 
                                  100, "Utgifter")

plot_ukap_gb_kpi_posthr4 <- ggmass(h5_ukap_hr4, 
                                    h5_ukap_hr4$gb_kpi_endring, 
                                    100, "Utgifter")

plot_ukap_gb_kpi_posthr3 <- ggmass(h5_ukap_hr3, 
                                    h5_ukap_hr3$gb_kpi_endring, 
                                    100, "Utgifter")
plot_ukap_gb_kpi_prehr
plot_ukap_gb_kpi_posthr4
plot_ukap_gb_kpi_posthr3
```

Pivottransformering:

```{r, ukap_bind}
h5_ukap_pivot <- bind_rows(
  h5_ukap_prehr %>% 
    mutate(type = factor("prehr", 
                         levels = c("prehr", "hr4",  "hr3"))),
  h5_ukap_hr4 %>% 
    mutate(type = factor("hr4", 
                         levels = c("prehr", "hr4",  "hr3"))),
  h5_ukap_hr3 %>% 
    mutate(type = factor("hr3", 
                         levels = c("prehr", "hr4",  "hr3")))
)
```

Samlet plott:

```{r, ukap_samlet_avkortet}
plot_h5_ukap_samlet <- ggmass3(h5_ukap_pivot, h5_ukap_pivot$gb_kpi_endring, "Utgifter")
plot_h5_ukap_samlet
```

### E-3.3 NORCAP-fordelinger

Enkeltvise plott:

```{r, unorcap_dist}
plot_unorcap_gb_kpi_prehr <- ggmass(h5_unorcap_prehr, 
                                  h5_unorcap_prehr$gb_kpi_endring, 
                                  100, "Utgifter")

plot_unorcap_gb_kpi_posthr4 <- ggmass(h5_unorcap_hr4, 
                                    h5_unorcap_hr4$gb_kpi_endring, 
                                    100, "Utgifter")

plot_unorcap_gb_kpi_posthr3 <- ggmass(h5_unorcap_hr3, 
                                    h5_unorcap_hr3$gb_kpi_endring, 
                                    100, "Utgifter")
plot_unorcap_gb_kpi_prehr
plot_unorcap_gb_kpi_posthr4
plot_unorcap_gb_kpi_posthr3
```

Pivottransformering:

```{r, unorcap_bind}
h5_unorcap_pivot <- bind_rows(
  h5_unorcap_prehr %>% 
    mutate(type = factor("prehr", 
                         levels = c("prehr", "hr4",  "hr3"))),
  h5_unorcap_hr4 %>% 
    mutate(type = factor("hr4", 
                         levels = c("prehr", "hr4",  "hr3"))),
  h5_unorcap_hr3 %>% 
    mutate(type = factor("hr3", 
                         levels = c("prehr", "hr4",  "hr3")))
)
```

Samlet plott:

```{r, unorcap_samlet_avkortet}
plot_h5_unorcap_samlet <- ggmass3(h5_unorcap_pivot, h5_unorcap_pivot$gb_kpi_endring, "Utgifter")
plot_h5_unorcap_samlet
```
