---
title: "Hovedprosedyre"
author: "T. Tangen"
date: "2025-03-05"
output: pdf_document
warning: false
messages: false
---

```{r setup, include=FALSE}
library(readxl)
library(tidyverse)
library(dplyr)
library(haven)
library(ggplot2)
library(tinytable)
library(janitor)
library(stringr)
library(lubridate)
library(rvest)
library(zoo)
library(PxWebApiData)
library(jsonlite)
library(httr)
library(sf)
library(MASS)
library(sandwich)
library(stargazer)
library(moments)
library(DescTools)
library(e1071)
library(lmom)
options(scipen=999)
```

# Oppsett

Fremgangsmåten er som følger:

Mastersettet er det overordnete datasettet som inneholder

Vi starter med å sette sammen et mastersett `b` som inneholder alle nødvendige variabler fra de andre datasettene. Til slutt gjør vi direkte justeringer som kan gjøres på den enkelte observasjon som å fjerne nullobservasjoner og inflasjonsjustering av beløpene.

**Tekniske justeringer**

-   Konsumprisindeksjusterte priser

-   Fjerne nullobservasjoner

-   Fjerne udefinerte observasjoner (Inf)

-   Fjerne

```{r}
b <- read_excel("b.xlsx", 1) # Budsjettdata
```

## Tekniske justeringer

### Inflasjonsjustering

```{r, Inflasjonsjustering}
kpi <- read_excel("inflasjon.xlsx", 1) # Inflasjonsdata
kpi <- kpi %>% # Henter ut for referanseår KPI 2015 = 100
  dplyr::select(1:2)

b <- b %>% # Oppretter nye variabler med inflasjonsjusterte priser
  left_join(kpi, by = "år") %>%
  mutate(gb_kpi = gb * (100 / kpi_2015)) %>%
  mutate(bb_kpi = bb * (100 / kpi_2015))

# Fjerner unødvendige datasett og variabler.
rm(kpi) 
b <- b %>% dplyr::select(!kpi_2015)
```

### Nullobservasjoner

Til slutt fjerner vi alle nullobservasjoner fra datasettet. Dette er observasjoner.

```{r, Nullobservasjoner}
b <- b %>% filter(!(bb == 0 & gb == 0)) # Fjerner alle nullobservasjoner
```

### Friksjonsendringer

```{r, Friksjonsendringer}
b <- b %>% mutate(gb_bb_endring = bb_kpi/gb_kpi - 1)
```

## Aggregering og stratifisering

Årlig prosentvis endring (APC, *annual percentage change*) kan beregnes på ulike måter. Under har jeg definert tre funksjoner som beregner APC på ulikt vis.

Subsettene er de datasettene vi bruker til analyseformål.

### Inntekter og utgifter

```{r, Inntekter-utgifter}
u <- b %>% filter(kap < 3000) # Sorterer utgifter
i <- b %>% filter(kap >= 3000) # Sorterer inntekter
```

### Beregning av årlig prosentvis endring

Funksjonen `apc_kap` beregner

```{r, apc_kap: APC beregnet etter kapittel}
apc_kap <- function(df) {
  df %>%
    group_by(kap_t, år) %>%
    summarise(
      gb = sum(gb, na.rm = TRUE),
      bb = sum(bb, na.rm = TRUE),
      gb_kpi = sum(gb_kpi, na.rm = TRUE),
      bb_kpi = sum(bb_kpi, na.rm = TRUE),
      .groups = "drop"
    ) %>%
    arrange(kap_t, år) %>%
    group_by(kap_t) %>%
    mutate(
      lag_år = lag(år),
      lag_gb = lag(gb),
      lag_bb = lag(bb),
      lag_gb_kpi = lag(gb_kpi),
      lag_bb_kpi = lag(bb_kpi),
      
      gb_endring = case_when(
        år - lag_år == 1 & lag_gb > 0 & gb == 0 ~ -100,
        år - lag_år == 1 & lag_gb == 0 & gb == 0 ~ 0,
        år - lag_år == 1 ~ (gb - lag_gb) / lag_gb * 100,
        TRUE ~ NA_real_
      ),
      
      bb_endring = case_when(
        år - lag_år == 1 & lag_bb > 0 & bb == 0 ~ -100,
        år - lag_år == 1 & lag_bb == 0 & bb == 0 ~ 0,
        år - lag_år == 1 ~ (bb - lag_bb) / lag_bb * 100,
        TRUE ~ NA_real_
      ),
      
      gb_kpi_endring = case_when(
        år - lag_år == 1 & lag_gb_kpi > 0 & gb_kpi == 0 ~ -100,
        år - lag_år == 1 & lag_gb_kpi == 0 & gb_kpi == 0 ~ 0,
        år - lag_år == 1 ~ (gb_kpi - lag_gb_kpi) / lag_gb_kpi * 100,
        TRUE ~ NA_real_
      ),
      
      bb_kpi_endring = case_when(
        år - lag_år == 1 & lag_bb_kpi > 0 & bb_kpi == 0 ~ -100,
        år - lag_år == 1 & lag_bb_kpi == 0 & bb_kpi == 0 ~ 0,
        år - lag_år == 1 ~ (bb_kpi - lag_bb_kpi) / lag_bb_kpi * 100,
        TRUE ~ NA_real_
      )
    ) %>%
    dplyr::select(-lag_år, -lag_gb, -lag_bb, -lag_gb_kpi, -lag_bb_kpi) %>%
    ungroup()
}
```

```{r, apc_post: APC beregnet etter post}
apc_post <- function(df) {
  df %>%
    arrange(as.numeric(post_id), år) %>%
    group_by(post_id) %>%
    mutate(
      lag_år = lag(år),
      lag_gb = lag(gb),
      lag_bb = lag(bb),
      lag_gb_kpi = lag(gb_kpi),
      lag_bb_kpi = lag(bb_kpi),
      
      gb_endring = case_when(
        år - lag_år == 1 & lag_gb > 0 & gb == 0 ~ -100,
        år - lag_år == 1 & lag_gb == 0 & gb == 0 ~ 0,
        år - lag_år == 1 ~ (gb - lag_gb) / lag_gb * 100,
        TRUE ~ NA_real_
      ),
      
      bb_endring = case_when(
        år - lag_år == 1 & lag_bb > 0 & bb == 0 ~ -100,
        år - lag_år == 1 & lag_bb == 0 & bb == 0 ~ 0,
        år - lag_år == 1 ~ (bb - lag_bb) / lag_bb * 100,
        TRUE ~ NA_real_
      ),
      
      gb_kpi_endring = case_when(
        år - lag_år == 1 & lag_gb_kpi > 0 & gb_kpi == 0 ~ -100,
        år - lag_år == 1 & lag_gb_kpi == 0 & gb_kpi == 0 ~ 0,
        år - lag_år == 1 ~ (gb_kpi - lag_gb_kpi) / lag_gb_kpi * 100,
        TRUE ~ NA_real_
      ),
      
      bb_kpi_endring = case_when(
        år - lag_år == 1 & lag_bb_kpi > 0 & bb_kpi == 0 ~ -100,
        år - lag_år == 1 & lag_bb_kpi == 0 & bb_kpi == 0 ~ 0,
        år - lag_år == 1 ~ (bb_kpi - lag_bb_kpi) / lag_bb_kpi * 100,
        TRUE ~ NA_real_
      )
    ) %>%
    dplyr::select(-lag_år, -lag_gb, -lag_bb, -lag_gb_kpi, -lag_bb_kpi) %>%
    ungroup()
}
```

```{r, apc_norcap: APC beregnet etter NORCAP-kode}
apc_norcap <- function(df) {
  df %>%
    group_by(norcap, år) %>%
    summarise(
      gb = sum(gb, na.rm = TRUE),
      bb = sum(bb, na.rm = TRUE),
      gb_kpi = sum(gb_kpi, na.rm = TRUE),
      bb_kpi = sum(bb_kpi, na.rm = TRUE),
      .groups = "drop"
    ) %>%
    arrange(norcap, år) %>%
    group_by(norcap) %>%
    mutate(
      lag_år = lag(år),
      gb_endring = ifelse(år - lag_år == 1, (gb - lag(gb)) / lag(gb) * 100, NA),
      bb_endring = ifelse(år - lag_år == 1, (bb - lag(bb)) / lag(bb) * 100, NA),
      gb_kpi_endring = ifelse(år - lag_år == 1, (gb_kpi - lag(gb_kpi)) / lag(gb_kpi) * 100, NA),
      bb_kpi_endring = ifelse(år - lag_år == 1, (bb_kpi - lag(bb_kpi)) / lag(bb_kpi) * 100, NA)
    ) %>%
    dplyr::select(-lag_år) %>%
    ungroup()
}
```

```{r, APC}
ukap <- apc_kap(u)
upost <- apc_post(u)
unorcap <- apc_norcap(u)
ikap <- apc_kap(i)
ipost <- apc_post(i)
inorcap <- apc_norcap(i)
```

### Rensing av datasett

```{r, rens_funksjon: Fjerner Inf og NA}
rens <- function(df) {
  df <- df %>%
    filter(!is.infinite(gb_endring)) %>%  
    filter(!is.infinite(gb_endring)) %>%
    filter(!is.infinite(gb_kpi_endring)) %>%  
    filter(!is.infinite(bb_kpi_endring)) %>%
    filter(!is.na(gb_endring) & 
             !is.na(bb_endring) & 
             !is.na(gb_kpi_endring) & 
             !is.na(bb_kpi_endring))
}
```

```{r, rens}
ukap <- rens(ukap)
upost <- rens(upost)
unorcap <- rens(unorcap)
ikap <- rens(ikap)
ipost <- rens(ipost)
inorcap <- rens(inorcap)
```

### Regjeringsdata

Legge til regjeringsvariabler på til kapittelsettet og NORCAP-settet

```{r, Regjeringsdata}
reg <- read_excel("reg.xlsx", 1) # Regjeringsdata
ukap <- ukap %>%
  left_join(reg, by = "år")
unorcap <- unorcap %>%
  left_join(reg, by = "år")
ikap <- ikap %>%
  left_join(reg, by = "år")
inorcap <- inorcap %>%
  left_join(reg, by = "år")
rm(reg)
```

## Estimatorer

### Estimator for sentraltendens: `sentraltendens`

```{r, Sentraltendens}
sentraltendens <- function(x) {
  freq_table <- table(x)
  mode_candidates <- as.numeric(names(freq_table[freq_table == max(freq_table)]))
  mode_val <- mode_candidates[1] # Velg første
  tol <- 1e-8  # Toleranseverdi for sammenligning
  frekvens <- sum(abs(x - mode_val) < tol)  # Sikrer korrekt opptelling
  
  c(Gjennomsnitt = mean(x), 
    Median = median(x), 
    Modus = mode_val, 
    Frekvens = frekvens)
}
```

### Estimator for spredning: `spredning`

```{r, Spredning}
spredning <- function(x) {
  c(Varians = var(x), 
    SD = sd(x))
}
```

### Estimator for L-kurtose-koeffisient: `lkurt`

```{r, L-kurtose-funksjon}

# Funksjon for å beregne statistikk
lkurt <- function(vec, navn) {
  lmoments <- samlmu(vec, nmom = 4)  # Beregn L-momenter
  L_kurtosis <- lmoments[4]          # L-kurtose
  
  # Simulert normalfordelt vektor med samme størrelse, middelverdi og standardavvik
  normal_vec <- rnorm(length(vec), mean = mean(vec), sd = sd(vec))
  
  # Beregn statistikk for normalfordelingen
  lmoments_norm <- samlmu(normal_vec, nmom = 4)
  L_kurtosis_norm <- lmoments_norm[4]
  
  return(data.frame(
    L_kurtose = L_kurtosis, L_kurtose_norm = L_kurtosis_norm
    ))
}
```

### Estimator for Gini-koeffisient: `gini`

```{r, Gini-funksjon}
gini <- function(vec, navn) {
  # Del datasettet i høyre- og venstreside av middelverdien
  mid <- median(vec)  # Forventningsverdien
  right_side <- vec[vec > mid]  # Verdier større enn middelverdien (høyreside)
  left_side <- vec[vec < mid]   # Verdier mindre enn middelverdien (venstreside)
  
  # Inverter venstresiden (gjør negative verdier positive)
  left_side_inverted <- abs(left_side)  # Reflekterer de negative verdiene
  
  # Beregn Gini-koeffisient for høyre- og venstresiden
  Gini_right <- ineq(right_side, type = "Gini")   # Gini for høyresiden
  Gini_left <- ineq(left_side_inverted, type = "Gini")     # Gini for venstresiden (invertert)
  
  # Simulert normalfordelt vektor med samme størrelse, middelverdi og standardavvik
  normal_vec <- rnorm(length(vec), mean = mean(vec), sd = sd(vec))
  
  # Del normalfordelingen i høyre- og venstreside og beregn Gini
  right_side_norm <- normal_vec[normal_vec > mid]
  left_side_norm <- normal_vec[normal_vec < mid]
  
  # Inverter venstresiden for normalfordelingen (gjør negative verdier positive)
  left_side_norm_inverted <- abs(left_side_norm)
  
  # Beregn Gini for de inverterte venstresidene
  Gini_right_norm <- ineq(right_side_norm, type = "Gini")
  Gini_left_norm <- ineq(left_side_norm_inverted, type = "Gini")
  
  return(data.frame(
    Gini_right = Gini_right, Gini_left = Gini_left,
    Gini_right_norm = Gini_right_norm, Gini_left_norm = Gini_left_norm
  ))
}
```

### Beregning av optimal klassebredde (Freedman-Diaconis): `freedman_diaconis`

```{r, Freedman-Diaconis}
freedman_diaconis <- function(data) {
  iqr_value <- IQR(data, na.rm = TRUE)  # Beregner interkvartilavstand
  n <- length(na.omit(data))  # Antall ikke-manglende observasjoner
  (2 * iqr_value) / (n^(1/3))  # Freedman-Diaconis formel
}
```
